【裁判字號】    99,聲判,31
【裁判日期】    990720
【裁判案由】    聲請交付審判
【裁判全文】
臺灣高雄地方法院刑事裁定              99年度聲判字第31號
聲  請  人  乙○○
代  理  人  郭錦茂律師
被      告  甲○○
上列聲請人因告訴被告誣告等案件，不服臺灣高等法院高雄分院
檢察署檢察長駁回再議之處分（99年度上聲議字第396 號，原不
起訴處分案號：臺灣高雄地方法院檢察署98年度偵字第9017、90
19號），聲請交付審判，本院裁定如下：
    主  文
聲請駁回。
    理  由
一、按告訴人不服上級法院檢察署檢察長或檢察總長認再議為無
    理由而駁回之處分者，得於接受處分書後10日內委任律師提
    出理由狀，向該管第一審法院聲請交付審判。法院認為交付
    審判之聲請不合法或無理由者，應駁回之。刑事訴訟法第25
    8 條之1 、第258 條之3 第2 項前段，分別定有明文。查本
    件聲請人以被告涉犯誣告罪，向臺灣高雄地方法院檢察署檢
    察官提出告訴，經該檢察署檢察官為不起訴處分（98年度偵
    字第9017、9019號）後，聲請人不服，聲請再議，亦經臺灣
    高等法院高雄分院檢察署檢察長以再議為無理由而駁回再議
    （99年度上聲議字第396 號）。嗣聲請人於民國99年2 月26
    日收受該處分書後，乃委任律師為代理人，於法定期間內即
    99年3 月9 日具狀向本院聲請交付審判等情，業據本院依職
    權調取上開案卷核閱屬實，合先敘明。
二、聲請交付審判意旨略以：被告甲○○於94年3 月7 日下午4
    時45分許，騎乘車牌號碼YES- 962號重型機車，於高雄市前
    鎮區○○○路與金福路口，與聲請人乙○○及案外人陳奕政
    共乘之車牌號碼ZO-7791 號自用小客車發生碰撞，致被告倒
    地受有重傷，惟被告自承其當時意識清醒，於車禍現場與案
    外人即自用小客車駕駛人陳奕政有直接交談，案外人陳奕政
    亦多次到醫院探視被告，並委託保險公司承辦人至醫院與被
    告協商保險理賠之事，被告自難諉稱不能確知自小客車駕駛
    人為案外人陳奕政，況上開自用小客車之駕駛人確為案外人
    陳奕政，業經鈞院認定在案，證人黃光輝與戴發鈺於詰問時
    所證駕駛人非案外人陳奕政而為聲請人乙○○云云，業經檢
    察官於審理時向鈞院陳明證人有所誤認等語，被告明知駕駛
    人非聲請人乙○○，仍於96年5 月7 日具狀虛構聲請人駕駛
    上開自用小客車違規肇事致其受重傷之事實，誣告聲請人犯
    過失致人受重傷罪，因認被告涉有誣告罪嫌云云。詎檢察官
    未察被告上開與案外人陳奕政多次直接接觸之事實，亦未詳
    察被告誣告聲請人，係為遂行其向聲請人任職之陽明海運股
    份有限公司請求連帶損害賠償之目的，以及被告與上開證人
    黃光輝、戴發鈺有多次私下見面勾串偽證之事實，即遽為不
    起訴處分並駁回告訴人之再議，為此聲請交付審判云云。
三、按刑事訴訟法第258 條之1 規定聲請人得向法院聲請交付審
    判，核其立法意旨，係法律對於檢察官不起訴或緩起訴裁量
    權制衡之外部監督機制，此時，法院之職責僅在就檢察官所
    為不起訴或緩起訴之處分是否正確加以審查，藉以防止檢察
    機關濫權。依此立法精神，同法第258 條之3 第3 項規定：
    「法院就交付審判之聲請為裁定前，得為必要之調查。」，
    其所謂「得為必要之調查」，係指調查證據之範圍應以偵查
    中曾顯現者為限，不可就新提出之證據再為調查，亦不可蒐
    集偵查卷宗以外之證據，否則將與刑事訴訟法第260 條之再
    行起訴規定混淆不清（臺灣高等法院91年4 月25日刑庭會議
    法律問題研討意見參照）。又法院於審查交付審判之聲請有
    無理由時，除認為聲請人所指摘不利被告之事證未經檢察機
    關詳為調查或斟酌，或不起訴處分書所載理由違背經驗法則
    、論理法則或其他證據法則者外，不宜率予交付審判（法院
    辦理刑事訴訟案件應行注意事項第134 項參照）。至上開所
    謂聲請人所指摘不利被告之事證未經檢察機關詳為調查，係
    指聲請人所提出請求調查之證據，檢察官未予調查，且若經
    調查，即足以動搖原偵查檢察官事實之認定及處分之決定，
    倘調查結果，尚不足以動搖原事實之認定及處分之決定者，
    仍不能率予交付審判。次按犯罪事實應依證據認定之，無證
    據不得認定犯罪事實，刑事訴訟法第154 條第2 項定有明文
    。又事實之認定，應憑證據，如未能發現相當證據，或證據
    不足以證明，自不能以推測或擬制之方法，以為裁判基礎。
    而認定不利於被告之事實，須依積極證據茍積極證據不足為
    不利於被告事實之認定時，即應為有利於被告之認定，有最
    高法院分別著有40年台上字第86號、30年上字第816 號判例
    意旨可資參照。再按告訴人所訴事實，不能證明其係實在，
    對於被訴人為不起訴處分確定者，是否構成誣告罪，尚應就
    其有無虛構誣告之故意以為斷，並非當然可以誣告罪相繩；
    誣告罪之成立，以犯人明知所訴虛偽為構成要件，若誤認有
    此事實，或以為有此嫌疑，自不得遽指為誣告；誣告罪之成
    立，以告訴人所訴被訴人之事實必須完全出於虛構為要件，
    若有出於誤會或懷疑有此事實而為申告，以致不能證明其所
    訴之事實為真實，縱被訴人不負刑責，而告訴人本缺乏誣告
    之故意，亦難成立誣告罪名，最高法院亦分別著有59年臺上
    字第581 號、20年上字第717 號、44年臺上字第892 號判例
    意旨可資參照。經查：
  (一)檢察官前以案外人陳奕政為過失致被告受重傷之行為人，向
    本院提起公訴（臺灣高雄地方法院檢察署94年度核退偵字第
    621 號），並經本院於96年3 月29日以95年度交易字第215
    號認案外人陳奕政確為駕駛上開自用小客車過失肇事致被告
    受重傷之人，而判處有期徒刑6 月，經檢察官及案外人陳奕
    政提起上訴後，復經臺灣高等法院高雄分院於97年4 月30日
    以96年度交上易字第61號認案外人陳奕政非駕駛上開自用小
    客車過失肇事致被告受重傷之人，而撤銷本院原判決改判無
    罪確定，有各該判決書各1 份在卷可憑。（以下合稱前案）
  (二)又被告雖於前案本院95年度交易字第215 號判決後，始於96
    年5 月7 日具狀告訴聲請人駕駛上開自用小客車違規肇事致
    其受重傷，然其於告訴狀中已寫明：「……嗣告訴人（即本
    件被告）提出過失致重傷告訴，被告（即本件案外人）陳奕
    政同樣基於頂替證人（即本件聲請人）乙○○之犯意，以（
    前案）被告之身分，接受高雄市政府警察局前鎮分局及臺灣
    高雄地方法院檢察署檢察官調查，嗣經該署檢察官以被告（
    即本件案外人）陳奕政涉嫌過失致人受重傷提起公訴（94年
    度核退字第621 號）；然於前案本院95年11月16日、96年2
    月8 日審理時，到場之目擊證人黃光輝、戴發鈺均一致證稱
    該車禍發生時上開自用小客車之駕駛人並非被告（即本件案
    外人）陳奕政，而係另有其人。而該車禍發生時，在上開自
    用小客車上之人僅有證人（即本件聲請人）乙○○與被告（
    即本件案外人）陳奕政，可見證人黃光輝、戴發鈺所見之上
    開自用小客車駕駛人，必是證人（即本件聲請人）乙○○，
    被告（即本件案外人）陳奕政係頂替證人（即本件聲請人）
    乙○○謊稱自己始為駕駛人，已無疑問」等語，有該告訴狀
    附於偵查卷可憑。再查，被告王明麟於前案本院95年11月16
    日審理時自陳：伊躺在地上，只能聽到有人說話，沒有看到
    開車撞伊的人是誰等語，足認被告王明麟當時傷勢非輕，且
    不能辨識何人為肇事者。而證人黃光輝不僅於前案本院95年
    11月16日、96年2 月8 日審理時均具結證稱：伊沒有看過在
    庭之前案被告（即本件案外人）陳奕政，當天車禍發生後，
    伊有下車對肇事者說他不可以左轉，所以伊記得肇事者的樣
    子，比在庭之案外人高，長相也與前案被告（即本件案外人
    ）陳奕政不同，伊確定車禍時之駕駛不是前案被告（即本件
    案外人）陳奕政等語，並於96年2 月8 日經案外人於原審之
    辯護人詰問下證稱：伊在法庭之外未與前案被害人（即本件
    被告）甲○○家屬見面，未討論車禍經過，被害人家屬有打
    電話給伊，叫伊出庭作證，因為伊在現場時，前案被害人（
    即本件被告）甲○○仰臥在地上，有拜託伊打電話給家屬，
    家屬才留有伊的電話，從案發到今日，被害人與其家屬均未
    影響伊，亦未要伊作有利於被害人之證詞等語，另證人戴發
    鈺亦於前案本院96年2 月8 日審理時證稱：案發後被害人與
    其家屬並未與伊連絡、見面，車禍當天前案被告（即本件案
    外人）陳奕政有從車上下來，但不是從駕駛座下來等語，有
    各該審判筆錄在卷可憑，顯示在場之目擊證人黃光輝、戴發
    鈺等人於未經事先勾串之情形下，均明確指證肇事者非前案
    被告（即本件案外人）陳奕政，復觀諸上開各審判筆錄，前
    案被告（即本件案外人）陳奕政之辯護人於獲得證人黃光輝
    、戴發鈺上開有利於前案被告（即本件案外人）陳奕政之證
    詞後，竟未逕引為有利於前案被告（即本件案外人）陳奕政
    之證據資料，反而一再詰問證人黃光輝、戴發鈺是否有與被
    害人（即本件被告）甲○○或其家屬見面或連絡，欲打擊證
    人黃光輝、戴發鈺之有利證詞之可信度，亟欲向合議庭建立
    肇事者確實為委任該辯護人辯護之前案被告（即本件案外人
    ）陳奕政之心證，亦有各該審判筆錄在卷可考，其辯護策略
    亦不免使人生該辯護人究竟係為前案被告（即本件案外人）
    陳奕政之利益或為前案證人（即本件聲請人）之利益而辯護
    之疑惑。是就前案被害人（即本件被告）甲○○而言，其案
    發當時既僅能仰臥於地面，無法看見何人為肇事人，復未與
    目擊證人黃光輝、戴發鈺勾串，於審判時又聽聞證人黃光輝
    、戴發鈺明確指述前案被告（即本件案外人）陳奕政非真正
    之肇事者，並見聞前案被告（即本件案外人）陳奕政之辯護
    人所採用之上開有疑惑之辯護策略，難免生肇事人確為本件
    聲請人乙○○而非前案被告（即本件案外人）陳奕政之嫌疑
    ，縱與本院原審判決之認定不同，至多亦僅能認本件被告係
    出於誤會，難認完全係出於本件被告所虛構。況前案被告（
    即本件案外人）陳奕政以伊無過失為理由提起上訴後，證人
    黃光輝、戴發鈺於臺灣高等法院高雄分院97年1 月10日審理
    時，仍始終為與原審相同之有利於前案上訴人（即本件案外
    人）陳奕政之證述，本件前案上訴人（即本件案外人）陳奕
    政之辯護人仍採用相同之辯護策略拒絕採用同一證據資料，
    證人黃光輝、戴發鈺之證詞終經臺灣高等法院高雄分院合議
    庭採用，而改為前案上訴人（即本件案外人）陳奕政無罪之
    判決，亦有該臺灣高等法院高雄分院97年1 月10日之審判筆
    錄與二審判決各1 份在卷可考，益徵本件被告於96年5 月7
    日所提出之上開告訴，雖與前案本院原審之認定不同，亦僅
    能認本件被告對事實有不同之認定，不能即謂被告係虛構無
    稽之事實誣陷聲請人，亦不能認被告主觀上有何誣告之犯意
    ，揆諸上開說明，即難認本件被告有何誣告罪嫌，均經臺灣
    高雄地方法院檢察署檢察官及臺灣高等法院高雄分院檢察署
    檢察官調查斟酌在卷。
  (三)至聲請人雖於本件聲請交付審判理由中指摘：證人黃光輝與
    戴發鈺於本院原審詰問時所證駕駛人非案外人陳奕政而為聲
    請人乙○○，業經檢察官於審理時向本院陳明證人有所誤認
    ，並經本院認定上開自用小客車之駕駛人確為案外人陳奕政
    在案，被告與上開證人黃光輝、戴發鈺有多次私下見面勾串
    偽證，以及被告上開與案外人陳奕政多次直接接觸，難認其
    不知駕駛人為案外人陳奕政等不利於本件被告甲○○之事證
    ，未經檢察機關詳為調查或斟酌云云，然本院核閱臺灣高雄
    地方法院檢察署99年度偵字第9017、9019號全案卷宗與不起
    訴處分書之結果，聲請人所指各該之不利於被告甲○○之事
    實，確均經檢察官詳為審核後始為不起訴處分，業經說明如
    上，並不存在聲請人所指之未經檢查機關詳為調查或審酌之
    情形，是本件臺灣高雄地方法院檢察署檢察官針對被告甲○
    ○所為之不起訴處分，經聲請人提起再議後，再經臺灣高等
    法院高雄分院檢察署維持原檢察官所為之駁回再議處分，均
    無不合法之處（見99年度上聲議字第396 號處分書）。又聲
    請意旨另指：本件被告甲○○於車禍現場與案外人即自用小
    客車駕駛人陳奕政有直接交談，案外人陳奕政亦多次到醫院
    探視被告，並委託保險公司承辦人至醫院與被告協商保險理
    賠之事，以及被告誣告聲請人，係為遂行其向聲請人任職之
    陽明海運股份有限公司請求連帶損害賠償之目的，即遽為不
    起訴處分，則非卷內既存之證據資料，揆諸首開說明，即不
    在本院得調查之範圍內，亦不足以動搖原偵查檢察官事實之
    認定及處分之決定，均併此敘明。
  (四)綜上所述，臺灣高雄地方法院檢察署檢察官99年度偵字第90
    17、9019號不起訴處分及臺灣高等法院高雄分院檢察署99年
    度上聲議字第396 號處分書，已詳述其認定所憑證據及理由
    ，而上開不起訴處分書及處分書理由所憑之事證，復經本院
    調閱前開卷證核閱無訛，採認事實均確有所據。另上開不起
    訴處分書、處分書之理由，其認事用法亦無何違背經驗法則
    、論理法則或其他證據法則之情事，本院認本件並無不利被
    告且足以動搖原偵查檢察官事實認定及處分決定之事證未經
    檢察機關調查或斟酌，亦無不起訴處分書所載理由違背經驗
    法則、論理法則或其他證據法則等得據以交付審判之事由存
    在，聲請人猶以上開情詞提起本件交付審判，指摘原不起訴
    處分及駁回再議聲請之理由不當，為無理由，應予駁回。
四、依刑事訴訟法第258條之3第2項前段裁定如主文。
中    華    民    國    99    年    7     月    20    日
                  刑事第十四庭  審判長法  官  陳銘珠
                                      法  官  林揚奇
                                      法  官  張凱鑫
以上正本證明與原本無異。
不得抗告。
中    華    民    國    99    年    7     月    20    日
                                      書記官  董明惠

司法院資訊處製作；財團法人民間司法改革基金會備份。
